最高法院民事判決　　　　　　九十四年度台上字第一九一三號
　　上　訴　人　國華人壽保險股份有限公司
　　法定代理人　翁一銘
　　訴訟代理人　高秀枝律師
　　被 上訴 人　甲○○
　　訴訟代理人　王淑琍律師
上列當事人間請求給付保險金事件，上訴人對於中華民國九十三
年三月二十四日台灣高等法院台中分院第二審判決（九十二年度
保險上字第二一號），提起上訴，本院判決如下：
    主  文
上訴駁回。
第三審訴訟費用由上訴人負擔。
    理  由
本件被上訴人主張：伊於民國八十八年十月三日投保上訴人安家
保本終身壽險（附約：重大疾病保險附約、安心住院醫療日額給
付終身附約甲型、豁免保費保險附約甲型、附加平安險、意外傷
害醫療保險金等），九十年七月十一日，伊因任台中市明德宮天
聖堂（下稱天聖堂）第六屆董事職務，參加該聖堂舉辦之過火儀
式，伊行至儀式之末段時，不慎跌倒，導致二至三度灼燙傷，臉
部、四肢、臀部總體表面積百分之三十四。伊向上訴人提出理賠
申請，竟遭上訴人拒絕給付等情，爰依保險契約法律關係，求為
命上訴人給付新台幣（下同）四百零四萬六千九百零五元，及自
九十年十二月二日起至清償日止，按年息百分之十計算遲延利息
之判決。
上訴人則以：被上訴人固有燒燙傷，但不能證明係因意外事故而
起，況其主張參加廟宇過火儀式，行至末段不慎跌倒致燙傷等語
，與其原書立之事故說明書所載不符。縱認被上訴人有參加該儀
式，但過火儀式有遭燙傷之重大危險，被上訴人仍冒然參加，其
就此事故發生應有不確定之故意，依系爭「國華安心住院醫療日
額給付終身保險附約條款」第二十二條第一項第一款、平安保險
契約第九條第一款約定，伊自不負給付保險金責任。且被上訴人
行為對其損害發生原因與有過失，其得請求給付金額亦須減少等
語，資為抗辯。
原審審理結果，以：被上訴人主張其於八十八年十月三日向上訴
人投保安家保本終身壽險，復於九十年七月十一日身體受有二至
三度燒燙傷，同年十一月十六日向上訴人公司提出理賠申請，遭
上訴人以非不可預料事故所致之損害為由拒絕給付保險金等事實
，已據其提出國華人壽保險單、行政院國軍退除役官兵輔導委員
會台中榮民總醫院診斷證明書、理賠給付申請書、國華人壽保險
股份有限公司九十一年四月二十二日回函、附約條款節本等件為
證。且被上訴人因參加天聖堂為慶祝新廟宇落成並為信徒祈福、
驅避災邪等舉辦之過火儀式，行至末段時跌倒受有身體二至三度
灼燙傷，臉部、四肢、臀部總體表面積百分之三十四，此情亦有
被上訴人提出上訴人不否認真正之診斷證明書可憑，並經證人何
同倫、曾文仲及賴文卿證明屬實。而其中證人就基本事實之陳述
並無不符之處，即無礙其證述之真實性，仍非不可採信。至被上
訴人出具之事故說明書，於事故經過一欄中固載「‧‧並未參與
過火儀式，但因站立在旁邊，不慎被人推擠而跌入火堆‧‧」等
語，然此事故經過之敘述係由上訴人之業務員先行書寫，為兩造
所自陳，難認該事故說明書中所敘均屬實情。況依上訴人九十一
年四月二十二日（91）華壽理賠字第0526號函中所載，亦足證明
上訴人受理賠之申請時，已知被上訴人參加過火儀式。其次，依
一般人日常生活累積之經驗法則或醫療專業人員之特殊經驗法則
加以判斷，並無任何一種疾病或人體內在之因素可以引發火力或
高溫，導致人體表面皮膚有如上開診斷證明書所載二至三度灼燙
傷傷害，此乃眾所週知之事實，則被上訴人之灼燙傷害乃「非因
疾病引起外來意外」無疑。且被上訴人既在快速通過該金紙堆時
發生跌倒，應係處在不可預料恐慌中發生，自可認定為不慎跌倒
之突發事故。另參與廟宇之過火儀式固有遭燒燙傷之危險，但非
有極大之可能性或必然性，被上訴人應無故意可言。上訴人徒以
被上訴人參與過火儀式，即主張被上訴人係有不確定故意，惟未
舉證以實其說，自非可取。又依保險法第二十九條第一、二項規
定，及兩造所定「國華安心住院醫療給付終身保險附約條款」第
二十二條「除外責任」第一項第一款僅規定，保險人對被保險人
之故意行為不負賠償責任，並未包括被保險人之重大過失行為，
即不能認茍被上訴人有重大過失時，上訴人即可不負賠償責任。
故上訴人謂被保險人故意或重大過失行為造成之損失，均應排除
於保險範圍外云云，即非可取。再者，過火儀式乃我國傳統民間
信仰之重要儀式，且該儀式普遍存在於道教信徒信仰生活中，與
系爭平安保險契約第九條「除外責任（期間）」第一款規定之除
外行為有間，況該條約定對於除外責任係採列舉之規定，既不包
含過火儀式在內，自無除外責任之適用。且依保險法第五十四條
第二項規定，除外責任既屬例外，應採嚴格解釋之原則，自不許
上訴人任意擴張，作不利於被保險人之解釋，冀圖解免給付保險
金之責。故上訴人如認為過火儀式係除外責任，應予契約加以明
示，是上訴人此部分抗辯亦無可信。另依保險法第二十九條第二
項前段規定，若謂保險人仍得以被保險人之過失主張過失相抵，
自有失該條規定保險人應負賠償責任之意旨，上訴人辯以被上訴
人行為對其損害發生原因與有過失，其得請求給付金額應予減少
云云，亦非足取。末查，被上訴人主張依兩造之系爭保險契約，
於九十年十一月十六日向被上訴人請求給付四百零四萬六千九百
零五元，已據其提出保險金額給付計算表、理賠給付申請書為證
，復有台中榮民總醫院九十二年八月六日中榮醫金字第○九二○
○○三八三四號函足稽，上訴人亦稱被上訴人之傷勢如係外來突
發事故而生，依前揭契約，應給付前述金額無誤。綜上所述，本
件被上訴人確參與過火儀式而致受有傷害，應認係出於本身以外
之外來突發事故所致，被上訴人本於保險契約請求上訴人給付四
百零四萬六千九百零五元本息，自屬有據，應予准許云云，為其
心證之所由得，爰將第一審所為上訴人敗訴之判決予以維持，駁
回上訴人之上訴，經核於法並無違誤。上訴論旨，就原審取捨證
據、認定事實及解釋契約之職權行使，指摘原判決為違背法令，
求予廢棄，非有理由。
據上論結，本件上訴為無理由。依民事訴訟法第四百八十一條、
第四百四十九條第一項、第七十八條，判決如主文。
中　　華　　民　　國　九十四　年　　十　　月 　二十 　日
                      最高法院民事第三庭
                          審判長法官  顏　南　全
                                法官  許　澍　林
                                法官  袁　靜　文
                                法官  陳　淑　敏
                                法官  陳　碧　玉
      本件正本證明與原本無異
                                      書  記  官
中　　華　　民　　國　九十四　年　 十一 　月　　四　　日
                                                    Y
